【裁判字號】    89,台上,2269
【裁判日期】    891006
【裁判案由】    拆屋還地
【裁判全文】
最高法院民事判決                              八十九年度台上字第二二六九號
    上  訴  人  台南縣政府
    法定代理人  陳唐山
    上  訴  人  台南縣白河國民小學
    法定代理人  王家珍
    共      同
    訴訟代理人  趙哲宏律師
                楊淑惠律師
                宋金比律師
    被 上訴 人  甲○○
右當事人間請求拆屋還地事件，上訴人對於中華民國八十八年七月二十日台灣高等法
院台南分院第二審更審判決（八十八年度上更(一)字第四○號），提起上訴，本院判決
如左：
    主  文
上訴駁回。
第三審訴訟費用由上訴人負擔。
    理  由
本件被上訴人主張：坐落台南縣白河鎮○○段八○八、八五三地號土地為伊所有，其
中八五三地號如原判決附圖（下稱附圖）所示Ｍ部分面積○‧○○○二公頃、Ｌ部分
面積○‧○○六九公頃及八○八地號如附圖所示Ｋ部分面積○‧○○二○公頃、Ｊ部
分面積○、○○○一公頃、Ｇ部分面積○、○○六四公頃土地（下稱系爭土地），有
上訴人台南縣政府所有而由上訴人台南縣白河國民小學（下稱白河國小）管理之建物
坐落於其上，惟上訴人並無占用系爭土地之正當權源，依民法第七百六十七條之規定
，伊自得請求台南縣政府拆屋還地；白河國小遷出上開建物等情，爰求為命台南縣政
府拆除系爭土地上之建物，並將該部分土地交還予伊；白河國小自該等建物遷出之判
決（被上訴人請求白河國小拆除系爭土地上之建物並交還該部分土地；原審前審共同
上訴人台南縣警察局拆除如附圖所示Ａ、Ｃ、Ｄ、Ｅ部分土地上之建物並交還該部分
土地，經第一審判決被上訴人敗訴後，未據其提起第二審上訴。另請求台南縣政府將
Ａ、Ｃ、Ｄ、Ｅ部分土地上之建物拆除並交還該部分土地；台南縣警察局自Ａ、Ｃ、
Ｄ、Ｅ部分土地上之建物遷出；第一審共同被告陳秋雄、潘善宗、吳東波、徐武雄、
馮順河、馮林雪、蔡茂森、杜森木、杜豊良、曾秋梅等人各自其占用之建物遷出，經
第一審判決被上訴人勝訴後，除台南縣政府及台南縣警察局提起第二審上訴外，其餘
陳秋雄等人均未聲明不服，已告確定。而台南縣政府及台南縣警察局上開上訴，經原
審前審駁回其上訴後，未據渠等提起第三審上訴，亦告確定）。
上訴人則以：系爭土地上之建物係日據時期日本政府所建，台灣光復後，由上訴人台
南縣政府接管而取得所有權，嗣交由上訴人白河國小管理分配予該校教職員工居住，
依台灣省各縣市暨鄉鎮公產清查辦法第七條第九款之規定，台南縣政府即屬合法之承
租人或地上權人，其占用系爭土地自有正當權源，且此合法占有不因系爭土地所有權
嗣由被上訴人取得而異。又系爭土地之原所有權人嘉南農田水利會，四十餘年來從未
對伊等及使用其上建物之人追討土地，伊等自已取得地役權，且依民法第一百二十五
條之規定，被上訴人之請求權亦已罹於消滅時效。再者，系爭土地之建物現供公用，
如被上訴人收回土地而予以拆除，勢將影響教學，其行使權利並屬濫用等語，資為抗
辯。
原審審理結果，以：被上訴人主張坐落台南縣白河鎮○○段八○八、八五三地號土地
為其所有，其中系爭土地上之建物係上訴人台南縣政府所有，交由上訴人白河國小管
理分配予該校教職員工即第一審共同被告陳秋雄（Ｇ部分）、潘善宗（Ｊ部分）、吳
東波（Ｋ部分）、徐武雄（Ｌ部分）馮順河、馮林雪（Ｍ部分）等人使用之事實，業
據被上訴人提出土地登記簿謄本、白河國小函與財產登記卡、戶籍謄本、嘉南農田水
利會標售會有土地郵遞投標須知及相片等件為證，並為上訴人所自認，且經第一審法
院會同地政機關勘驗屬實，製有勘驗筆錄及土地複丈成果圖可稽，復有上訴人及台南
縣稅捐稽徵處函足憑，自堪信為真實。雖上訴人以上開情詞置辯，但查系爭土地上之
建物為日據時期日本政府所建，光復後我國政府基於公權力予以接收充為公用，為兩
造所不爭，而土地與其上之建物，本屬兩個獨立之不動產，若系爭土地上之建物無合
法占用該等土地之權源，則光復後我國政府基於公權力關係所接收者，係僅上開建物
所有權，並不及於系爭土地，自不得因該接收關係而使原屬無權占有系爭土地變成有
權占有。至於台灣省政府頒行之台灣省各縣市暨鄉鎮公產清查辦法第七條第九款規定
，則僅課縣巿等政府機關以清理之行政責任，要求占用私有基地之縣巿等政府機關，
應依租賃、設定地上權或徵收之方式，以取得合法使用之權源而已，並非規定政府基
於國家權力關係接收日產房屋者，即得當然合法占有他人之土地，而排除土地所有人
行使私法上所有人之權利。上訴人對系爭土地上之建物於日據時期日本政府有否占用
該等土地之正當權源，並不能舉證以實其說，又迄未辦理徵收，或與被上訴人洽商租
用或設定地上權等其他使用權源，自不得以系爭土地為私有，其上建物為公有而當然
成立租賃或地上權之關係。按已登記之不動產所有人之回復請求權及除去妨害請求權
，並無民法第一百二十五條消滅時效之適用，此觀大法官會議釋字第一○七、一六四
號解釋自明，上訴人所辯被上訴人拆屋請求權，已罹於消滅時效，亦非有據。再查上
訴人並非以供自己土地之用而使用系爭土地，依民法第八百五十一條之規定，自無以
行使地役權之意思而占用系爭土地，況上訴人既未依法請求登記為地役權人，則依同
法第七百五十八條之規定，亦未取得系爭土地之地役權，渠等辯稱已取得該等土地地
役權，並無可取。又按權利之行使，自己所得利益極少而他人及國家社會所受之損失
甚大者，固非不得視為以損害他人為主要目的，惟當事人行使權利，雖足使他人喪失
利益，但若非以損害他人為主要目的，即不在此範圍之內。爰審酌系爭土地上之建物
已蓋四十年以上，均屬老舊，且因作為白河國小教職員宿舍之使用，縱予拆除，亦僅
使少數教職員工須另覓住所而已，矧該等建物之前揭現住人對第一審所為彼等敗訴判
決，均未聲明不服，要難謂此將影響教學以致學生不能安心學習，以及坐落台南縣白
河鎮○○段八○八、八五三地號土地，其面積非小，得為相當利用等情，被上訴人為
本件之請求，自非以損害他人為主要目的，應無權利濫用之情事。末按遷讓乃拆屋交
地之階段行為，拆屋交地之聲明當然包括遷讓在內，是被上訴人雖因白河國小對系爭
土地上之建物無處分之權能，而不得請求其拆除上開建物，然其既為間接占有人，仍
應自該等建物遷出。綜上所述，上訴人占用系爭土地既無正當權源，則被上訴人本於
所有權之法律關係，請求台南縣政府應將系爭土地上之建物拆除，並將該部分土地交
還予被上訴人；白河國小應自該等建物遷出，自屬正當，應予准許，為其心證之所由
得。並說明兩造其餘攻擊防禦方法無礙前開判決結果，因而維持第一審就上開部分所
為上訴人敗訴判決，駁回其上訴，經核於法並無違誤。查台灣省各縣巿暨鄉鎮公產清
查辦法第七條第九款規定，係課縣巿等政府機關以清理之行政責任，要求占用私有基
地之縣巿等政府機關，應依租賃、設定地上權或徵收之方式，以取得合法使用之權源
而已，並非規定政府基於國家權力關係接收日產房屋者，即得當然合法占有他人之土
地，為本院所持之見解，原審據為上訴人不利之判斷，並無不合。上訴人依上開公產
清查辦法及行政院公布之收復區私有土地上敵偽建築物處理辦法暨司法院院解字第三
三八一、三四六九、三六一五號解釋，抗辯渠等所有或使用之系爭土地上之建物，係
屬有權占用該等土地云云，原審認為不可採，自無違誤。上訴論旨，仍執陳詞，指摘
原判決不當，聲明廢棄，非有理由。
據上論結，本件上訴為無理由。依民事訴訟法第四百八十一條、第四百四十九條第一
項、第七十八條、第八十五條第一項前段，判決如主文。
中      華      民      國    八十九    年      十      月      六      日
                              最高法院民事第一庭
                                  審判長法官  李  錦  豐
                                        法官  楊  鼎  章
                                        法官  吳  麗  女
                                        法官  陳  國  禎
                                        法官  陳  重  瑜
      右正本證明與原本無異
                                              書  記  官
中      華      民      國    八十九    年      十      月    二十五    日


司法院資訊處製作；財團法人民間司法改革基金會備份。
